【裁判字號】    89,上訴,577
【裁判日期】    900615
【裁判案由】    偽造有價證券等
【裁判全文】
臺灣高等法院刑事判決                  八十九年度上訴字第五七七號
    上訴人  臺灣新竹地方法院檢察署檢察官
    被  告  壬 ○ ○
    指  定
    辯護人  本院甲○辯護人
右列上訴人因被告偽造有價證券等案件，不服臺灣新竹地方法院八十七年度訴字第五
五三號，中華民國八十八年十二月三十一日第一審判決（起訴案號：臺灣新竹地方法
院檢察署八十七年度偵字第五０二九、五六一三、五七一一號，及併辦案號：八十七
年度偵字第七五三七號）提起上訴，本院判決如左：
    主    文
上訴駁回。
    理    由
一、公訴意旨略以：壬○○意圖為自己不法之所有，於民國（下同）八十七年五、六
    月間，在新竹市○○路一九五巷三十三號內，竊取癸○○所有遠東國際商業銀行
    新竹林森分行（下簡稱遠東商銀林森分行）甲存帳戶000000000000
    00號支票乙本，支票編號ＢＪ0000000號至0000000號計七十張
    及支票印鑑章乙顆後，偽填支票金額，蓋用印章後，分別持向丙○○、丑○○、
    庚○○等人調取現金，合計金額新台幣（下同）二百七十三萬元。嗣因癸○○發
    現支票失竊，即向銀行辦理掛失止付，丙○○等向銀行提示時，經循線查獲，因
    認被告壬○○涉有刑法第二百零一條第一項偽造有價証券罪嫌、第三百二十條第
    一項竊盜罪嫌云云。
二、按犯罪事實應依證據認定之，無證據不得推定其犯罪事實；又不能證明被告犯罪
    者，應諭知無罪之判決，刑事訴訟法第一百五十四條、第三百零一條第一項前段
    分別定有明文。且犯罪事實之認定，應憑證據，如未能發現相當證據，或證據不
    足以證明，自不能以推測或擬制之方法，以為裁判基礎；又被害人之指述，係以
    使被告受刑事訴追為目的，是其陳述是否與事實相符，仍應調查其他證據以資審
    認，最高法院最高法院四十年臺上字第八六號、五十二年臺上字第一三○○號分
    別著有判例。
三、本件公訴意旨認被告壬○○涉有刑法第二百零一條第一項偽造有價證券罪嫌及刑
    法第三百二十條第一項竊盜罪嫌，無非以告訴人癸○○之指述及證人即癸○○之
    夫戊○○之證言，並有其等提出之掛失止付申請書可資証明，且被告壬○○經法
    務部調查局為測謊鑑定後認其所為陳述均係說謊為其論據。訊據被告壬○○則堅
    決否認其有何偽造有價證券及竊盜犯行，辯稱：其與癸○○之夫戊○○係小學同
    學，私交甚篤，平日二人即經常相互調借支票供生意週轉之用，告訴人癸○○所
    指其偽造之十六張支票，均係戊○○填載支票票載發票日、小寫金額及以打印機
    打上大寫面額，並蓋用其妻癸○○之印鑑章後借其週轉使用，後第一張支票屆票
    載發票日，亦係由其存入金額使支票兌現，後因其經商失敗，無力再支付後續至
    期之支票，戊○○、癸○○夫妻為免負票據發票人責任，始以失竊為由掛失止付
    ，其並未竊取癸○○所有之遠東商銀林森分行支票簽發使用等語。
四、經查：
(一)本件告訴人癸○○及其夫戊○○固一再指稱被告壬○○曾至渠等所經營之超商內
    ，在辦公桌抽屜內竊取癸○○為發票人之遠東商銀林森分行第ＢＪ000000
    0號至0000000號共計七十張支票及印鑑章，並偽造其中十六張支票使用
    ，迨八十七年六月十九日渠等發覺後，即向遠東商銀林森分行辦理掛失止付等情
    ，復有渠等提出之票據掛失止付通知書在卷可稽；且告訴人癸○○為發票人之遠
    東商銀林森分行支票，原係供其夫戊○○所經營之超商簽發支付貨款之用，後因
    戊○○業已請領支票使用，故將癸○○為發票人之支票供預備之用，於其支票不
    敷使用時，始供為不時之需簽發使用等情，亦據告訴人癸○○及証人戊○○於本
    院調查時供明；然告訴人癸○○之前開遠東商銀林森分行支票，依其夫戊○○於
    警訊中所陳於失竊時均係空白支票（見台灣台中地方法院檢察署八十七年度偵字
    第二０一一七號卷第十六頁反面），與告訴人癸○○所具告訴狀所稱其中除ＢＪ
    0000000號支票，業經被告壬○○偽造為八十七年六月八日期、面額七萬
    八千元，經持票人提示兌現外，其餘均屬空白支票等情大致相符，有告訴狀乙份
    在卷可按（見第五０二九號偵查卷第一頁反面至第二頁），惟嗣於偵查中因告訴
    人癸○○指為失竊之支票陸續經持票人提示後，經檢察官提示各該支票上，並就
    支票上所書日期、小寫面額究係何人所書乙節，先後訊問告訴人癸○○及証人戊○○時，告訴人癸○○則改供：「失竊支票中已看到三張出現」、「數字是有像
    我丈夫（指戊○○）之字，．，目前知道有四張」等語（見第五０二九號卷第十
    四頁反面、第三十八頁反面），證人戊○○於偵查中亦陳稱：「支票日期是我填
    的，印章不是我蓋的，﹕」、「支票日期是我填的，但金額並不是我填的﹕」等
    語（見第五０二九號偵查卷第十六頁及反面），惟二人仍均不承認各該支票上之
    小寫金額為証人戊○○所填載，直至原審及本院復再提示各該支票，交戊○○辨
    認後，証人戊○○始承稱各該支票之小寫金額均係其於八十七年一月間所填載等
    情（見原審卷第十五頁反面、本院一卷第二十頁反面、第二十一頁），參以告訴
    人癸○○於偵查中所稱：「支票是開好要付給舅舅，有預算，而且共開了二百多
    萬元，房子也要去貸款」等語（見第五０二九號偵查卷第四十二頁反面），顯見
    戊○○在八十七年一月間，即已在該十六張遠東商銀林森分行支票上填載票載發
    票日及小寫金額甚明，足徵告訴人癸○○於告訴狀及偵查之初所為之前開指訴及
    証人戊○○在警訊及偵查中所為之証言，均非事實，且與一般交易常情不符，渠
    等所為不利於被告壬○○之指訴及証言是否可採，洵非無疑。
(二)再者，該十六張癸○○為發票人之遠東商銀林森分行支票之大寫面額，均係以打
    印機打上大寫金額，發票人欄亦係蓋用癸○○之印鑑章，均無手書筆跡可供比對
    ，而証人戊○○平日簽發支票之習慣，其大寫面額亦均係以打印機打寫金額，與
    該十六張支票簽發之方式相符，亦經被告壬○○及証人戊○○供明在卷，雖証人
    戊○○一再否認前開支票大寫金額及發票人印鑑章均係其所打印及蓋用，並指稱
    係被告壬○○竊取後所偽造云云，然查証人戊○○及告訴人癸○○於本院調查時
    均已自承前開十六張支票上之票載發票日及小寫金額，均係戊○○於八十七年一
    月間所自行填寫，擬供為清償渠等經營該超商時，向其父親、大哥、舅舅三人所
    為之借款之用，惟經本院傳訊戊○○之兄丁○○到庭則陳稱戊○○所積欠之二十
    七萬八千元並非借款，而係戊○○於八十七年二月五日向其所經營之宏怡有限公
    司購買洋菸所積欠之貨款等語（見本院二卷第七十五頁），復有出貨單乙紙在卷
    可稽（見本院二卷第六十八頁），與戊○○所稱該二十七萬八千元係向其兄丁○○之借款云云（見本院二卷第五十三頁），已有不符。且戊○○自八十七年之前
    即向其兄丁○○購買進口洋菸在其經營之超商出售迄今，每月平均約有一、二十
    萬元不等之額度，戊○○除該筆貨款未償外，其餘各月所購買洋菸之貨款，均已
    如期清償等情，亦經証人丁○○供明在卷（見本院二卷第七十五頁），戊○○既
    每月向其兄所經營之怡宏有限公司購買洋菸轉售牟利，而每月所購買洋菸之貨款
    均如期支付，為何獨留八十七年二月五日之該筆貨款迄未清償，殊與常情有悖。
    且依告訴人癸○○及証人戊○○指稱前開支票係於八十七年一月間某日，即由戊○○在該支票上預行登載票載發票日及小寫金額，然戊○○在八十七年一月間，
    尚未向丁○○購買該筆二十七萬八千元之洋菸（係同年二月五日所購），如何能
    於同年一月間，即為清償尚未發生之將來貨款，預先在三紙支票上填載發票日及
    小寫金額，俾供於八十七年六月二十八日、七月五日、八月二十日清償該貨款之
    用，實難想像，殊不足採。又戊○○於本院調查之初已陳稱其共計向其兄丁○○
    借款二十七萬八千元，向其父己○○借款八十八萬元，向其舅舅子○○借款一百
    六十五萬元，預計於八十七年六月二十八日至同年八二十日間，簽發其妻癸○○
    為發票人之遠東商銀林森分行十六紙支票供清償之用，故於八十七年一月間，先
    預行在該十六紙支票上填載發票日及小寫金額云云（見本一卷第二十頁反面、第
    二十一頁），復有其提出之各支票明細乙份在卷可稽（見本院一卷第二十三頁）
    ，嗣復指稱伊向其父己○○、兄丁○○、舅舅子○○借款，係供整修房屋及開店
    之用（見本院二卷第五十三頁），然其嗣於本院再開辯論後調查時，則供稱其父
    己○○係於八十四年七月三十一日提領十七萬元、八十四年（誤為八十七年）八
    月十四日提領五十萬元、八十四年十月九日提領二十六萬元供借貸其使用（見本
    院二卷第五十三頁），核與其父己○○供述情節相符（見本院二卷第七十五頁、
    第七十六頁），復提出其父己○○之新竹十五支局郵政存摺影本乙本為証，再參
    諸戊○○所提出之「不動產買賣契約書」所載，戊○○購買新竹市○○街一九五
    巷三十三號房屋供經營超市之時間，係於八十四年九月二十六日，而戊○○向其
    父己○○所借之前二筆十七萬元及五十萬元借款時間，均在其購買該屋之前，戊○○在未購屋之前，即向其父己○○借款，以供該尚未購買之房屋整修及經營超
    商之用，亦違常情，雖戊○○及其父己○○均提出己○○所有之新竹十五支局郵
    政存摺影本乙本為証，供証明己○○曾於八十四年七月三十一日提領十七萬元、
    八十四年（戊○○誤為八十七年）八月十四日提領五十萬元、八十四年（戊○○
    誤為八十七年）十月九日提領二十六萬元供借貸其使用，復於八十六年二月二十
    四日先行返還五萬元云云（見本院二卷第五十三頁、第六十二頁至第六十三頁、
    第七十五頁、第七十六頁），然己○○之帳戶固有該提存款紀錄，然是否即係供
    借貸戊○○之用及戊○○返還之款項，除戊○○及己○○之供述外，餘並乏確切
    証據以証明為真實，況己○○係戊○○之父，而該十六張支票究係被告壬○○所
    竊取偽造？抑或如被告壬○○所辯係戊○○出借供其使用，均事關戊○○、癸○○夫妻應否負擔該十六張支票之鉅額票款責任問題，己○○所供難免偏頗，尚難
    依其所供即認定戊○○曾向其借款供整修房屋及開店之用。
(三)戊○○經營二家超市，每日營業額約為七、八萬元，扣除費用後，每月之營利約
    有二十萬元，平日超市中約需準備二、三十萬元之週轉金等情，業據証人戊○○
    供明（見本院一卷第一六七頁及反面），以戊○○自承該超商獲利之情形觀之，
    如將其向父親己○○及舅舅子○○之借款，按月分期償還，對其經營該二家超商
    之壓力自較能應付，然依戊○○於本院所提出其預定償還之明細所載於八十七年
    六月二十日至七月六日短短十六日內，共預計償還其兄丁○○五萬元、父己○○
    七十三萬元、舅舅子○○一百四十五萬元，總計二百二十三萬，旋於同年七月二
    十日償還其舅舅子○○二十萬元，再於同年八月二十日償還其兄丁○○十五萬元
    、父己○○十五萬元、舅舅子○○二十萬元，共計五十萬元，有該償還明細在卷
    可按（見本院一卷第二十三頁），顯已逾戊○○經營該超商之負擔能力，雖戊○○、癸○○夫妻復供稱渠等係欲以出售被告壬○○房屋，壬○○簽發之支付價款
    支票兌現所得款項用以清償前開借款云云，然依戊○○、癸○○於偵查中所提出
    之被告壬○○簽發而遭退票之支票所載，該三張支票之票款均為五十萬元（見第
    五０二九號偵查卷第四十三之二頁），縱前開支票均獲兌現，亦不足清償戊○○
    預定償還其父、兄、舅舅所積欠之款項，足徵戊○○等所供前開支票係其預先填
    載發票日及小寫金額供為償還其父、兄、舅舅之用，而非借予被告壬○○使用云
    云，即非可採。
(四)再徵諸証人即持票人乙○○於本院調查時供稱：「（問：壬○○有無交癸○○簽
    發之支票給你？）、有的，他說他是癸○○的股東有合夥，要進貨要錢，拿四張
    面額六十萬元的支票來向我調錢，後來四張支票都沒有兌現，全部都退票。」、
    「（退票後）我去找癸○○的先生票主戊○○，他說他會處理，但是找他好幾次
    ，他都一再拖延，只說他會處理，拖過一年後才說法庭見，另外我的朋友庚○○
    的情形也是一樣。」、「（問：當時戊○○有無向你說他的支票被偷？）、沒有
    說，當時有去照會說票沒有問題，第一張票帳戶裡有錢，當七天後去提示錢已被
    領走了。」、「（戊○○）沒有（說支票被壬○○偷走），他說他會處理，會給
    我們一個交代。」等語（見本院二卷第五十三頁、第五十四頁），苟若前開支票
    係被告壬○○所竊取並偽造，為何於支票退票後，持票人乙○○等前往要求戊○○處理時，戊○○並未表示各該支票係遭被告壬○○竊取後偽造之支票，竟僅表
    示其會處理一再藉故拖延，迨該支票一年時效完成時，始向乙○○表示法庭見，
    致乙○○等持票人喪失對戊○○、癸○○夫妻之追索權？再參諸戊○○、癸○○
    所指遭被告壬○○偽造行使之十六張支票，既均由戊○○於八十七年一月間先行
    預填發票日及小寫金額，而其中票號ＢＪ0000000號、金額七萬八千元支
    票乙紙，其發票日為八十七年六月八日，依理戊○○在該支票票載發票日之前，
    自應取出支票填載大寫金額及蓋用發票人癸○○之印鑑章後交付其兄丁○○供為
    清償部分欠款之用，在八十七年六月八日之前戊○○、癸○○自應已知悉支票被
    竊，豈戊○○、癸○○夫妻於偵查中所具告訴狀及所填載之票據掛失通知書上均
    載明係於八十七年六月十九日始發現支票及印鑑章遭竊，旋於同年月二十日前往
    掛失止付，有該告訴狀及票據掛失通知書在卷可憑（見第五０二九號偵查卷第一
    頁至第三頁），足徵戊○○、癸○○所供發現支票被竊情節與事實相違。而該面
    額七萬八千元之支票，到期經持票人提示付款，原因存款不足而無法兌現，嗣由
    被告壬○○分別存入現金六萬元及一萬二千元後，始供持票人兌領該款而未退票
    ，亦有該支票影本、支票存款送款單、支存往來明細查詢表等在卷可憑，足見在
    八十七年六月八日，因被告壬○○之積極籌款存入該甲存帳戶，致該支票能如期
    兌現，苟被告壬○○係竊取各該支票偽造使用，何須籌款以令該支票兌付？而戊○○、癸○○又為何在該支票發票日屆至，均未發覺該支票已失竊，並遭使用並
    兌現？參以該十六張支票上之大寫金額，均係以支票打印機所打印者，有該等支
    票影本在卷足參，證人戊○○亦自承其發票習慣亦為日期及阿拉伯數字小寫金額
    以手寫，金額大寫均以打印機打寫，且各該支票之癸○○印章復屬真正，均經告
    訴人癸○○及証人戊○○供明在卷，綜上審認若謂被告壬○○係竊取各該支票偽
    造使用，豈可能竊盜於得手後不即離開現場，猶好整以暇利用現場之打印機打印
    票面大寫金額？況被告壬○○與證人戊○○均坦承渠等係小學同學，亦為好友，
    二人平日即有借用支票及相互借款之往來，證人丑○○於原審審理時亦證稱：「
    他向我借錢時，有說票是向別人借的，．．被告二年前以戊○○票向我調現，皆
    有兌現。」等語（見原審卷第十六面反面、第十七頁），並有被告壬○○提出之
    告訴人癸○○、證人戊○○帳戶支票存款送款單存根影本多紙在卷可憑（見原審
    卷第六十九頁至第八十頁），足見被告所稱該十六張支票係其向戊○○所借用云
    云，應非全然無據。
(五)至告訴人癸○○復指稱被告壬○○曾於八十七年六月九日，持竊得之其該支票印
    鑑章，前往遠東銀行林森分行註銷並領回被告所交付丑○○為發票人之支票乙紙
    ，以証明被告壬○○確曾竊取其印鑑章云云，然該情固為被告壬○○所不否認，
    惟辯謂係戊○○持交其領回該支票註銷等語（見本院一卷第一六七之一頁），証
    人即遠東銀行林森分行職員辛○○於本院調查中亦証稱當時其僅認章不認人，是
    何人持癸○○之印鑑章前來註銷取回支票已忘記等語（見本院八十九年九月二十
    七日訊問筆錄），另証人丑○○亦証稱：「當時我向壬○○借三張票，他交給我
    他自己的票，後來我自己的票申請出來，我就開我的三張票還他，後來我跳票找
    不到壬○○，後來我直接去找戊○○，有拿回票。」、「（問：後來你交給壬○○那三張支票，退了幾張？）、三張都退了，其中一張是壬○○親自給我，另外
    二張我是去找戊○○要，他有拿給我去註銷退票紀錄。」等語（見本院八十九年
    九月二十七日訊問筆錄），足徵戊○○當時於壬○○交付之丑○○支票退票後，
    應已同意丑○○註銷退票紀錄，否則被告壬○○果係利用其所竊取之癸○○之印
    鑑章前往註銷丑○○之退票紀錄取回支票，則當時該癸○○印鑑章應在被告壬○○持有中，嗣後戊○○何來該印鑑章供交付丑○○持往註銷其退票紀錄並取回另
    二張退票？亦足証告訴人癸○○之印鑑章並未失竊。
(六)檢察官雖曾就被告是否竊取支票、曾在各該支票打印票面金額等項，送請法務部
    調查局為測謊後認定被告呈情緒波動，有該局鑑定通知書乙份附卷可稽（見第五
    ０二九號偵查卷第六十三頁），然所謂測謊鑑定，係以測謊器紀錄受測者在回答
    問題之生理狀態，諸如血壓、脈搏、呼吸等狀況，以判斷受測者是否呈突發之情
    緒波動，以為認定受測者是否說謊之依據，然測謊鑑定可能因受測者當時心神狀
    況、現場環境及外在氣氛等諸多因素之影響，致使受測者當時無法排除各該影響
    因素，單純作答，致發生情緒波動，影響測謊之正確性，故現各國對測謊之正確
    性尚有存疑，洵難依測謊之結果供為認定被告犯罪之証據，僅採為被告犯罪有利
    或不利之佐証而已。本件依前開各節所論，依全卷事証，並不足為被告不利之認
    定，自不足依該測謊鑑定結果，即認被告犯罪，併此敘明。
五、綜上所論，足徵被告壬○○所辯尚堪採信，此外，復查無其他積極證據足資證明
    被告壬○○有何公訴意旨所指偽造有價証券、竊盜犯行，其犯罪自屬不能証明，
    原審依調查証據所得，綜理全案辯論意旨，據而為被告壬○○無罪之諭知，依法
    洵無不合，檢察官上訴意旨仍執陳詞認被告壬○○犯罪，指摘原判決不當，要無
    理由，應駁回其上訴。
六、據上論斷，依刑事訴訟法第三百六十八條，判決如主文。
本案經檢察官張秋雲到庭執行職務。
中      華      民      國    九十    年      六      月      十五      日
                            臺灣高等法院刑事第十六庭
                 審判長法  官  許  增  男
                                      法  官  蔡  彩  貞
                                      法  官  黃  鴻  昌
右正本證明與原本無異。
如不服本判決應於收受送達後十日內向本院提出上訴書狀，其未敘述上訴之理由者並
得於提起上訴後十日內向本院補提理由書（均須按他造當事人之人數附繕本）。
                                      書記官  黃  千  鶴
中      華      民      國    九十    年      六      月      十五      日


司法院資訊處製作；財團法人民間司法改革基金會備份。
